【裁判字號】    91,易,2580
【裁判日期】    921211
【裁判案由】    詐欺
【裁判全文】
臺灣高雄地方法院刑事判決                        九十一年度易字第二五八號
    公  訴  人  臺灣高雄地方法院檢察署檢察官
    被      告  乙○○
    被      告  己○○
    右二人共同  康清敬
    選任辯護人
右列被告因詐欺案件，經檢察官提起公訴（九十年度偵字第二二０五０號），本院判
決如左：
    主  文
乙○○、己○○均無罪。
    理  由
一、公訴意旨略以：被告乙○○、己○○二人係夫妻關係，共同開設玉篁建設股份有
    限公司（下稱玉篁公司，負責人為被告己○○）。民國八十六年七月十八日，被
    告乙○○、己○○共同意圖為自己不法之所有，明知被告乙○○所有座落於高雄
    縣仁武鄉○○段四十四之八、四十四之四十三號土地（以下簡稱系爭土地），已
    向高雄市小港區農會貸款，並設定新臺幣（下同）三千六百萬元最高限額抵押權
    ，竟故意隱瞞而未告知，致告訴人丙○○、甲○○、戊○○三人陷於錯誤，同意
    以四千八百萬元之價格，購買系爭土地及該土地上之建物（即門牌號碼高雄縣仁
    武鄉○○村○○街八十六、八十八及八十九號房屋），告訴人丙○○、甲○○、
    戊○○再以六千一百五十萬元之價格，將座落高雄縣鳥松鄉○○段五八七之一（
    之後分割為之一、之二、之三、之四、之五等筆）土地出售予被告乙○○，並由
    被告乙○○、己○○再支付一千三百五十萬元，以補足差額。嗣因被告乙○○、
    己○○遲未移轉系爭土地所有權，告訴人丙○○、甲○○、戊○○查閱系爭土地
    之登記簿謄本後，得知系爭土地已設定高額之抵押權，始知受騙。因認被告乙○○、己○○涉犯刑法第三百三十九條第一項詐欺取財罪嫌云云。
二、按犯罪事實應依證據認定之，無證據不得認定犯罪事實，又不能證明被告犯罪者
    ，應諭知無罪之判決，刑事訴訟法第一百五十四條第二項、第三百零一條第一項
    分別定有明文。又認定犯罪事實所憑之證據，雖不以直接證據為限，間接證據亦
    包括在內，然而無論直接或間接證據，其為訴訟上之證明，須於通常一般之人均
    不致有所懷疑，而得確信為真實之程度者，始得據為有罪之認定，倘其證明尚未
    達到此一程度，而有合理之懷疑存在而無從使事實審法院得有罪之確信時，即應
    由法院為諭知被告無罪之判決；而告訴人之告訴，係以使被告受刑事訴追為目的
    ，是其陳述是否與事實相符，仍應調查其他證據以資審認（最高法院七十六年台
    上字第四九八六號、五十二年度台上字第一三００號判例參照）。再按刑法第三
    百三十九條詐欺罪之成立，以意圖為自己或第三人不法所有，以詐術使人將本人
    或第三人之物交付或行為人因而得財產上之不法利益為要件，如行為人並未施用
    詐術，或其所用方法不能認係詐術，亦不致使人陷於錯誤，即均與該條之構成要
    件有間（最高法院四十六年度台上字第二六０號判例參照），而民事債務當事人
    間，若有未依債務本旨履行給付之情形，在一般社會經驗而言，原因非一，因不
    可歸責之事由無法給付，或因合法得對抗他造主張抗辯而拒絕給付，其至債之關
    係成立後，始行惡意遲延給付，皆有可能，非必出於自始無意給付之詐欺犯罪一
    端，而刑事被告本無自證無罪之義務，苟無足以證明其在債之關係發生時，自始
    即具有不法所有意圖之積極證據，縱使被告就所負債務，惡意違約或不為履行，
    仍僅係被告應負民事上債務不履行責任，在別無積極證據之情形下，自難違反刑
    事訴訟法第一百五十四條之規定，以被告單純債務不履行之狀態，推定被告自始
    即有不法所有之意圖而施用詐術。
三、公訴人認被告乙○○、己○○涉犯刑法第三百三十九條第一項詐欺取財罪嫌，無
    非係以告訴人丙○○、甲○○、戊○○之指訴，並有收據、買賣契約書、土地登
    記簿謄本各一份在卷可憑，且參被告乙○○、張寶英與告訴人簽立之不動產買賣
    契約書中，均未提及抵押金額與如何塗銷等節，而土地有無設定抵押權，影響土
    地之價值甚巨，倘若告訴人知悉買受之土地上存有抵押權，理應會在買賣契約內
    載明被告應於何時塗銷並辦理移轉，方符合常情，否則告訴人豈肯同將值高達六
    千餘萬元土地與業已設定高額抵押權之土地相互抵償之理，是被告乙○○、己○○二人於簽定買賣契約時，故意隱匿系爭土地已設定抵押權之事實，堪以認定，
    為其論據。訊據被告乙○○、己○○固不否認以四千八百萬元之價格，將系爭土
    地賣予告訴人，並由告訴人以其等所有價值六千一百五十萬元之土地抵償買賣價
    金，被告乙○○、己○○另行支付一千三百五十萬元差額予告訴人等情，惟堅決
    否有何詐欺取財犯行，均辯稱：告訴人購買系爭土地及其上之房屋，各繳納頭期
    款一百萬元後，即無力再繳納任何款項，告訴人乃以位落高雄縣鳥松鄉○○段五
    八七之一、之二、之三、之四、之五等土地與乙○○所有系爭土地互換，並由伊
    等再支付一千三百五十萬元以補足差額，告訴人均知悉系爭土地已設定抵押權等
    語。
四、經查：
  (一)被告乙○○於八十一年一月六日，以其所有系爭土地，向高雄市小港區農會借款
    ，並設定最高限額抵押權三千六百萬元予高雄市小港區農會之事實，業據告訴人
    指訴綦詳，並為被告乙○○、己○○所不爭執，復有系爭土地登記簿謄本一份在
    卷可按，此部分之事實，堪信為真實。
  (二)次查，告訴人丙○○、甲○○、戊○○三人於八十五年十二月二十四日，分別向
    被告乙○○及玉篁公司購買系爭土地及其上之房屋各一幢，總價金均為一千七百
    萬元，告訴人丙○○、甲○○、戊○○各繳納頭期款一百萬元後，即未再繳款，
    嗣於八十六年七月十八日被告乙○○與告訴人戊○○簽訂不動產買賣契約書，由
    被告乙○○以六千一百五十萬元之價格，買受告訴人戊○○所有坐落高雄縣鳥松
    鄉○○段五八七之一土地（嗣後分割為山水段五八七之一、之二、之三、之四、
    之五等筆土地），被告乙○○則其所有系爭土地及其上玉篁公司所有房屋抵償四
    千八百萬元後，再支付差額一千三百萬元等情，亦據被告乙○○、己○○及告訴
    人陳述明確，復有土地預定買賣契約書三份、房屋預定買賣契約書三份、不動產
    買賣契約書一份附卷可佐，此部分之事實固可採信。
  (三)告訴人雖指稱系爭土地上設有最高限額抵押權三千六百萬元，惟被告乙○○、己○○並未告知此事云云。惟告訴人戊○○與被告乙○○簽立上開不動產買賣契約
    時，上述最高限額抵押權業已存在，已如前述，而被告乙○○於出售系爭土地時
    ，亦保證「本契約如有因設定產生之債務，概由乙方（即被告乙○○）負責，並
    負責所產生之利息。」乙節，有上開不動產買賣契約書在卷可查，是上開買賣契
    約書所載事項，既已透露抵押權設定之端倪；況參諸不動產買賣，購買人通常可
    從閱覽登記簿謄本中得知該不動產負擔多少抵押債務，以作為是否購買之參考，
    本件告訴人於上開不動產買賣契約簽訂時，均已成年，以其人生資歷、社會經驗
    及財務能力，自當知悉應向地政機關查閱系爭土地有無定抵押權及其內為何，且
    告訴人願與被告簽訂上開不動產買賣契約書，並移轉渠等所有土地之所有權予被
    告乙○○，必係經渠等深思熟慮後所為之決定，要難認被告乙○○、己○○對告
    訴人有何施用詐術可言。
  (四)再者，被告亦無規避其等之民事責任，已於八十七年六月二十六日，將系爭土地
    上之建物即門牌號碼高雄縣仁武鄉○○村○○街八十六、八十八及八十九號房屋
    所有權，移轉登記予告訴人，亦據被告乙○○、己○○陳述在卷，並為告訴人所
    不否認，復有前開房屋登記簿謄本三份在卷足據，倘若被告乙○○、己○○自始
    即有詐欺之故意及不法所有之意圖，應無於取得山水段五八七之一號土地後，仍
    依約將前開房屋所有權移轉登記至告訴人名下？此與常見蓄意詐騙之惡徒，取款
    後旋即避不見面之行徑大相逕庭，足徵本件純屬遲延給付之民事糾葛，尚難以被
    告乙○○、己○○事後未能履行義務，率爾推斷被告乙○○、己○○自始有詐欺
    之主觀不法意圖。
  (五)另，告訴人於本院調查時所提出被告乙○○與告訴人戊○○之妻劉麗華之電話錄
    音及譯文一份，經本院當庭檢視前揭電話譯文並聽取電話錄音帶後，發現其中除
    被告曾提及「我會沒有講起貸款的情形是怎樣呢，我就是講哦，我幫你們賣地嘛
    。」等語外，並無其他關於被告曾於審判外自白「未告知告訴人有關系爭土地有
    設定抵押權」之相關陳述，而前開「我會沒有講起貸款的情形」等語，語意不明
    ，並不能執此認定被告確曾於審判外自白「未告知告訴人有關系爭土地有設定抵
    押權」等情，是亦不得執此遽為不利於被告乙○○、己○○之認定。
五、綜上所述，公訴人意旨所憑之證據，實難認被告乙○○、己○○於與告訴人簽訂
    買賣契約之始，主觀上有何為自己不法所有之意圖，客觀上有對告訴人施用詐術
    情事，而告訴人亦非因此陷於錯誤，實難僅以被告乙○○、己○○事後未依約履
    行義務，即推認被告乙○○、己○○有詐欺之不法所有意圖。被告乙○○、己○○所為尚與刑法詐欺取財罪之構成要件有間，自難以該罪相繩。此外，復查無其
    他積極證據足資審認被告乙○○、己○○有何公訴人所指之詐欺取財犯行，揆諸
    前開說明，既不能證明被告乙○○、己○○犯罪，自應為被告乙○○、己○○二
    人無罪之諭知。
據上論斷，應依刑事訴訟法第三百零一條第一項，判決如主文。
本案經檢察官丁○○到庭執行職務。
中      華      民      國      九十二    年      十二    月    十一    日
            臺灣高雄地方法院刑事第五庭
                                      審判長法  官  李政庭
                                            法  官  蘇雅慧
                                            法  官  何秀燕
右正本證明與原本無異。
如不服本判決，應於判決送達後十日內，向本院提出上訴狀。
                                            書記官  顏平國
中    華    民    國      九十二      年      十二    月      十一      日


司法院資訊處製作；財團法人民間司法改革基金會備份。
